臺灣高等法院民事判決
110年度重上字第601號
上  訴  人  宋旭曜  
訴訟代理人  黃文明律師                      
被上訴人    陳混燁  


            王寶釵  
            陳俊任  
            陳美靜  
            宋秀子  
            陳金桉  

            陳素嬌  
            黃玉玲  
            陳品妍  
            陳力豪  
            宋柔慧  
共      同
訴訟代理人  江倍銓律師
            許鳳紋律師

上列當事人間請求返還不當得利等事件，上訴人對於中華民國11
0年5月31日臺灣士林地方法院108年度重訴字第251號第一審判決
提起上訴，本院於111年7月20日言詞辯論終結，判決如下：
    主      文
上訴駁回。
第二審訴訟費用由上訴人負擔。
    事實及理由
一、被上訴人主張：兩造被繼承人陳玉枝於民國90年3月8日死亡
    ，其繼承人為上訴人、陳䥦柳（101年12月1日死亡，其繼承
    人為王寶釵、陳俊任、陳美靜，下稱王寶釵等3人）、陳混
    燁、陳金桉、陳朝慶（96年11月17日死亡，其繼承人為黃玉
    玲、陳品妍、陳力豪，下稱黃玉玲等3人） 、宋柔慧（原名
    宋素霞）、陳素嬌、宋秀子等人。陳玉枝生前原為三樂建設
    股份有限公司（下稱三樂公司）之原始股東，因該公司早年
    興建房屋所需之土地，多由原始股東地主（下稱股東地主）
    提供，股東地主就未開發之土地約定由三樂公司統一管理、
    出租，並以借名登記方式，分散登記在股東地主或其指定家
    屬名下。其中坐落臺北市○○區○○段○○段0地號土地所有權即
    借名登記在上訴人名下。嗣因三樂公司105年召開股東地主
    會議，決議返還股東地主保留地1398.277坪，其中依比例應
    返還陳玉枝部分之土地面積合計120.601坪。上訴人代表陳
    玉枝家族分回土地時，明知該120.601坪土地應屬陳玉枝全
    體繼承人所有，竟指示三樂公司將應分回之坐落同區永平段
    一小段521地號（下稱系爭521地號土地；後又分割出521-3
    地號）所有權應有部分各100000分之4620，以贈與為原因，
    分別移轉登記至宋錕霖、宋羽婷名下；另永平段三小段2地
    號（下稱系爭2地號土地；後又分割2-2地號）所有權應有部
    分各100000分之3736，以贈與為原因，分別移轉登記至其子
    女宋錕霖、宋季霖、宋咏霖名下，致侵害伊等應繼承財產之
    權利，自應賠償伊等損害。爰依侵權行為法則、不當得利法
    則，擇一求為命上訴人應分別給付陳混燁、陳金桉、宋柔慧
    、陳素嬌、宋秀子各新臺幣（下同）1348萬7824元；王寶釵
    等3人、黃玉玲等3人各449萬5941元；並均加計自起訴狀繕
    本送達翌日即108年2月26日起算法定遲延利息之判決（原審
    為上訴人敗訴之判決，上訴人不服，提起上訴）。並於本院
    答辯聲明：如主文所示。
二、上訴人則以：陳玉枝係入贅於配偶宋葉美（招贅婚），伊係
    從母姓之宋家唯一宗祧男子，且早期提供三樂公司合建之土
    地乃宋葉美繼承宋家遺產所得，故要求陳玉枝將股東土地保
    留地借名登記在伊名下，日後由伊取得。伊係基於個人之權
    益而受系爭土地之分配，並非基於陳玉枝家族代表地位而受
    分配，自無不當得利或侵權行為可言。退步言之，倘本院認
    為三樂公司分回之土地應屬陳玉枝所有，則伊代墊之土地增
    值稅額，扣除伊依比例應分配部分外，其餘部分則與本件應
    給付金額為抵銷等語，資為抗辯。並於本院上訴聲明：㈠原
    判決廢棄。㈡被上訴人在第一審之訴及假執行之聲請均駁回
    。
三、查，㈠兩造被繼承人陳玉枝於90年3月8日死亡，其繼承人原
    為上訴人、陳䥦柳、陳混燁、陳金桉、陳朝慶、宋柔慧（原
    名宋素霞）、陳素嬌、宋秀子等8人；陳朝慶於96年11月17
    日死亡，其繼承人為黃玉玲等3人；陳䥦柳嗣於101年12月1日
    死亡，其繼承人則為王寶釵等3人；㈡陳玉枝為三樂公司原始
    股東，因該公司早年興建房屋所需之土地，多由股東地主提
    供，股東地主就未開發之土地約定由三樂公司統一管理、出
    租，並以借名登記方式，分散登記在股東地主或其指定家屬
    名下；㈢三樂公司105年召開股東地主會議，決議返還股東地
    主保留地1398.277坪，其中依比例應返還陳玉枝部分之土地
    面積合計120.601坪；㈣坐落臺北市○○區○○段0○00○00○00○00○
    00○00○00○○地○○○○段0地號土地；上訴人於106年3月9日以贈
    與為原因，將登記於伊名下之系爭2地號土地（嗣於106年8
    月18日，再分割出同段2-2地號）所有權應有部分各100000
    分之3736，分別移轉登記至宋錕霖、宋季霖、宋咏霖名下，
    並於同年4月10日辦理登記完竣；㈤另坐落同區永平段一小段
    517-8、518-1、521、522、545、547、548等7筆土地，合併
    為521地號土地，由訴外人宋兆麟於106年1、2月間，將521
    地號土地（嗣於106年4月21日又分割出521-3地號土地，與
    上開2及2-2地號土地，合稱為系爭土地）應有部分所有權各
    100000分之4620，以贈與為原因，移轉登記至宋錕霖、宋羽
    婷名下；㈥宋錕霖、宋季霖、宋咏霖、宋羽婷等人，均為上
    訴人之子女等情，有卷附繼承系統表、戶籍謄本、三樂公司
    105年度股東地主會議記錄、土地謄本及異動索引表、臺北
    市士林地政事務所109年12月15日北市士地籍字第109702361
    4號函檢附土地登記申請書等相關文件可憑（見士調卷第7至
    11頁、原審卷㈠第25至120頁、原審卷㈡第310至332頁），並
    為兩造所不爭執（見原審卷㈡第299頁、第381頁），堪信為
    真。
四、本件應審究者為㈠系爭土地是否為陳玉枝所有？㈡若是，則被
    上訴人依據侵權行為、不當得利法則，擇一請求上訴人賠償
    損害，是否有據？㈢上訴人所為之抵銷抗辯，是否可採？茲
    分別論述如下：
㈠、系爭土地是否為陳玉枝所有？
　⒈按當事人主張有利於己之事實者，就其事實有舉證之責任，
    民事訴訟法第277條定有明文。又，原告對於自己主張之事
    實已盡證明之責後，被告對其主張，如抗辯其不實並提出反
    對之主張者，則被告對其反對之主張，亦應負證明之責，此
    為舉證責任分擔之原則（最高法院18年上字第2855號民事判
    例意旨參照）。
　⒉經查：
　　⑴、陳玉枝為三樂公司原始股東，因該公司早年興建房屋所
        需之土地，多由股東地主提供，股東地主就未開發之土
        地約定由三樂公司統一管理、出租，並以借名登記方式
        ，分散登記在股東地主或其指定家屬名下；三樂公司於
        105年召開股東地主會議，決議返還股東地主保留地139
        8.277坪，其中依比例應返還陳玉枝部分之土地面積合
        計120.601坪等情，有卷附三樂公司105年度股東地主會
        議紀錄、三樂公司108年8月18日陳報狀檢附公司與股東
        地主間保留地及合建結算明細表（下稱三樂公司土地結
        算明細表）可稽（見士調卷第8至10頁、原審卷㈠第236
        頁）；且參以前開三樂公司土地結算明細表所示，本件
        應受分配發還之股東地主為「陳玉枝」，並非上訴人個
        人，上訴人僅係基於「陳玉枝」代表人地位，而在系爭
        結算明細表內簽章確認（此觀原審卷㈠第236頁「地主確
        認欄」載明『代』字樣即明）；再佐以股東地主委託三樂
        公司代為統一管理、出租土地，歷來租金分配予陳玉枝
        部分，均係由陳混燁之配偶陳玉佳代為收取，至106年
        下半年後，始由上訴人配偶李依倫一人前來收取（見原
        審卷㈠第234頁三樂公司陳報狀）等情以觀，堪認三樂公
        司返還股東地主陳玉枝之應受配面積合計120.601坪之
        土地，應屬陳玉枝所有。
　　⑵、上訴人雖以陳玉枝係入贅於配偶宋葉美（招贅婚），伊
        係從母姓之宋家唯一宗祧男子，且早期提供三樂公司合
        建之土地乃宋葉美繼承宋家遺產所得，故要求陳玉枝將
        股東土地保留地借名登記在伊名下，日後由伊取得，且
        經陳玉枝在公開場合表達贈與之意為由，抗辯系爭土地
        權益歸伊取得云云，並舉證人即三樂公司股東地主之一
        許耀輝證言為證。惟查：
　　　　⒈證人許耀輝固曾於原審到庭證稱：「陳玉枝說，保留
          地是宋家原來的土地，就是將來要給宋旭曜（指上訴
          人），這是我親耳在我祖母90歲壽宴即民國70年的飯
          桌上聽他們說的...」等語（見原審卷㈡第80頁、第82
          頁）；然縱陳玉枝稱「將來要給宋旭曜」乙語，亦無
          法證明陳玉枝曾與上訴人就系爭土地成立贈與契約之
          合意。其次，倘陳玉枝有將應受三樂公司分配返還之
          系爭土地贈與上訴人之意，則上訴人於陳玉枝去世後
          ，理應會以應受分配土地之真正所有權人地位，收取
          由三樂公司代為管理出租土地之租金，豈會自陳玉枝
          90年3月8日死亡至106年上半年，長達15年期間，竟
          任由三樂公司發放應受分配土地出租可領取之租金，
          交付基於陳玉枝家族代表身分之陳玉佳（即陳混燁之
          配偶），卻毫無異議？由此可證，陳玉枝與上訴人間
          就系爭土地並未成立贈與契約之合致甚明。
　　　　⒉上訴人又舉74年12月31日協議書為據（見原審卷㈡第36
          至39頁）。抗辯若陳玉枝並未將系爭土地列為其所有
          之財產為分配，可見陳玉枝已將系爭土地權益贈與伊
          云云。然查：　　　　　
　　　　　①、觀諸系爭協議書（聲明書）雖未將借名登記在上
              訴人名下之系爭2地號土地列入全體家屬協議分
              配範圍之中（見原審卷㈡第36至39頁），但陳玉
              枝亦未具體表明系爭土地僅由上訴人一人單獨取
              得；且參以當時借名登記在上訴人名下之系爭2
              地號土地，仍屬三樂公司所有，並未經股東地主
              決議返還予各股東地主（此觀原審卷㈠第172至17
              4頁，上訴人與三樂公司簽署之借名登記協議書
              即明），則陳玉枝在74年12月31日分配其所有之
              財產予各子女時，自無可能將仍屬三樂公司之系
              爭土地列入分配協議範疇。
　　　　　②、職是，上訴人舉74年12月31日協議書為據，抗辯
              若陳玉枝並未將系爭土地列為其所有之財產為分
              配，可見陳玉枝已將系爭土地權益贈與伊云云，
              並無可採。
　　　  ⒊上訴人再舉陳玉枝於85年7月8日之交代伊之代辦事項
          （下稱系爭代辦事項）為證（見本院卷第253頁），
          抗辯系爭土地權益歸伊所有云云。然查：
　　　　　①、系爭代辦事項為一私文書，被上訴人否認該文書
              之真正，自應由上訴人並舉證該文書為真（民事
              訴訟法第357條前段參照）。但上訴人並未舉證
              該文書為真正；且退步言之，縱該文書為真，則
              依該代辦事項所載意旨：「交代長子宋旭曜（即
              上訴人）代辦事項如下：一、為了用宋家土地與
              三樂建設公司合建事向三樂要抽一間一樓房子給
              陳素嬌，三樂公司說我們已超抽土地不夠不能抽
              房子案長子宋旭曜須辭國興廠長職專案處理，及
              宋葉美安養費要概括承受全權負責，永平段三小
              段12地號土地...已登記給宋旭曜做傳承。....
              」（見本院卷第253頁）以觀，倘該文書所載之1
              2地號土地為陳玉枝可任意處分之財產，並由陳
              玉枝分歸上訴人取得，則上訴人豈會與三樂公司
              另行簽訂借名登記協議書，自陳該地號土地係三
              樂公司所有，僅借名登記在上訴人名下而已（見
              原審卷㈠第172至174頁「借名登記協議書」）？
              此顯與常理有違。其次，該12地號土地因屬三樂
              公司所有並借名登記在上訴人名下，嗣後與其他
              同段2至10、13、16、17、19等14筆土地，合併
              為系爭2地號土地，再由三樂公司依股東地主決
              議將其中100000分之3736應有部分返還予陳玉枝
              家族，均如前述，核與系爭代辦事項前開記載意
              旨不符；自難僅憑系爭交辦事項內載「永平段三
              小段12地號土地及永平已登記給宋旭曜做傳承」
              等字樣，即可謂系爭土地歸上訴人取得。
　　　　　②、是以，上訴人舉系爭代辦事項為證（見本院卷第2
              53頁），抗辯系爭土地權益歸伊所有云云，仍無
              可採。
　　　　⒋依上說明，上訴人既無法舉證系爭土地已與陳玉枝成
          立贈與契約之合意，則上訴人以陳玉枝係入贅於配偶
          宋葉美（招贅婚），伊係從母姓之宋家唯一宗祧男子
          ，且早期提供三樂公司合建之土地乃宋葉美繼承宋家
          遺產所得，故要求陳玉枝將股東土地保留地借名登記
          在伊名下，日後由伊取得，且經陳玉枝在公開場合表
          達贈與之意為由，抗辯系爭土地權益歸伊取得云云，
          即無可取。
　㈡、被上訴人依據侵權行為、不當得利法則，擇一請求上訴人
      賠償損害，是否有據？
　　⒈因故意或過失，不法侵害他人之權利者，負損害賠償責任
      ，民法第184條第1項前段定有明文。且，損害賠償之債，
      以有損害之發生及有責任原因之事實，並二者之間，有相
      當因果關係為成立要件（最高法院48年台上字第481號民
      事判例意旨參照）。
　　⒉經查：
　　　⑴、三樂公司借名登記在各股東地主家屬或個人之土地，
          原屬股東地主之保留地一部，於105年經三樂公司股
          東地主決議返還股東地主保留地1398.277坪，其中依
          比例應返還陳玉枝部分之土地面積合計120.601坪，
          業如前述；上訴人明知三樂公司發還系爭120.601坪
          土地係屬陳玉枝基於股東地主地位受發還之保留地，
          原屬陳玉枝所有，因陳玉枝已於90年3月8日死亡，故
          系爭土地應屬兩造即陳玉枝全體繼承人基於繼承之法
          律關係，依法可得受分配之財產權，竟將三樂公司發
          還予陳玉枝之股東地主保留地即系爭2、2-2地號土地
          所有權應有部分各100000分之3736，以贈與為原因，
          登記在宋錕霖、宋季霖、宋咏霖名下；另系爭521-3
          地號土地所有權應有部分各100000分之4620，以贈與
          為原因，登記在宋錕霖、宋羽婷名下（見原審卷㈠第2
          33至234頁、原審卷㈡第407至408頁三樂公司回函），
          致不法侵害被上訴人繼承財產之權益。且上訴人不法
          行為與被上訴人受損害之間，二者具有因果關係，故
          被上訴人基於侵權法為法則，請求上訴人賠償其因此
          所受之損害，核屬有據。
　　　⑵、上訴人雖以三樂公司於106年就系爭土地之權益分配，
          係以伊為受分配之權利人，並非以陳玉枝全體繼承人
          為對象為由，抗辯伊係依三樂公司之指示，配合提供
          受贈人身分資料辦理登記而已，並無不法侵害被上訴
          人之行為可言云云。然查：
　　　　　①、依三樂公司105年度股東地主會議決議後，三樂公
              司派員將決議交給陳玉枝之長子即上訴人，並由
              其配偶李依倫代為簽收，就陳玉枝應受分配之保
              留地，則由上訴人代表陳玉枝家族辦理等情，有
              卷附三樂公司108年10月8日陳報狀可稽（見原審
              卷㈠第233頁）；再佐以證人即三樂公司總經理李
              水沸於原審證述：「保留地的問題，105年就已
              經決定要還給股東地主，借名登記要回歸公司。
              當時協商都是許耀輝去跟宋旭曜（即上訴人）協
              商，大部分的保留地都記登記宋旭曜的名字，如
              果沒有宋旭曜的同意，大部分的股東地主保留地
              也拿不回來。我剛開始只有請宋旭曜將其名下的
              保留地轉給其他股東地主，陳玉枝部分我一開始
              沒有跟宋旭曜講，但最後我有請宋旭曜至接還給
              所有的陳玉枝繼承人。最後宋旭曜有配合把借用
              他名義登記的股東地主保留地返還給其他地主，
              但陳玉枝股東地主保留地的部分，宋旭曜直接贈
              與給他自己的子女，但不是我建議的，是他自己
              的決定。當時我代表三樂公司來處理股東地主保
              留地，關於陳玉枝的部分，應該是要歸還給陳玉
              枝的全體繼承人。但是因為陳玉枝家族向來都由
              宋旭曜代表出面處理，所以宋旭曜直接把陳玉枝
              的股東地主保留地贈與移轉給自己的子女，我以
              為是經過陳玉枝全體繼承人的同意，才由公司依
              照105年股東地主會議決議負擔20％的增值稅，並
              不知道宋旭曜沒有經過其他繼承人的同意等語，
              可見三樂公司應返還予陳玉枝家族之保留地（即
              系爭2、2-2地號土地所有權應有部分各100000分
              之3736，以贈與為原因，登記在宋錕霖、宋季霖
              、宋咏霖名下；另系爭521-3地號土地所有權應
              有部分各100000分之4620，以贈與為原因，登記
              在宋錕霖、宋羽婷名下），均係由上訴人自己決
              定並交由三樂公司辦理移轉所有權事宜，要與三
              樂公司無關。
　　　　　②、是以，上訴人以三樂公司於106年就系爭土地之權
              益分配，係以伊為受分配之權利人，並非以陳玉
              枝全體繼承人為對象為由，抗辯伊係依三樂公司
              之指示，配合提供受贈人身分資料辦理登記而已
              ，並無不法侵害被上訴人之行為可言云云，並無
              可採。
　　　⑶、其次，系爭土地固屬陳玉枝遺產之一部，然因陳玉枝
          之繼承人就陳玉枝所遺之財產均已依法分割完畢（此
          為兩造所不爭執），且系爭土地業經上訴人以贈與為
          原因，移轉至第三人宋錕霖、宋季霖、宋咏霖、宋羽
          婷等人之名下，已屬回復不能之狀態。故被上訴人依
          侵權行為法則，請求金錢損害賠償，於法有據。本院
          審酌106年4月間，系爭2地號土地每坪89萬8000元，2
          -2地號土地每坪91萬6000元，521-3地號土地每坪82
          萬6000元（見原審卷㈡第95頁），合計1億0790萬2592
          元（詳原判決附表一至四計算式所示）；準此以觀，
          陳混燁、陳金桉、宋柔慧（原名宋素霞）、陳素嬌、
          宋秀子等5人（應繼分各為8分之1）請求上訴人各賠
          償其等1348萬7824元（詳原判決附表五計算式所示）
          ；王寶釵等3人、黃玉玲等3人（應繼分各為24分之1
          ）請求上訴人各賠償449萬5941元（詳原判決附表六
          計算式所示），核屬有據，應予准許。
　　　⑷、又被上訴人依侵權行為法則，請求上訴人賠償上開各
          金額，既屬有據，則依不當得利法則，再為同一請求
          部分，本院即無庸再予審究，附此陳明。　　　　
㈢、上訴人所為之抵銷抗辯，是否可採？　
  ⒈按二人互負債務，而其給付種類相同，並均屆清償期者，各
    得以其債務，與他人之債務，負為抵銷。民法第334條第1項
    固有明文。然債務之抵銷，以雙方當事人互負債務為必須具
    備之要件，若一方並未對他方負有債務，則根本上即無抵銷
    之可言（最高法院18年上字第1709號民事判例意旨參照）。
  ⒉上訴人雖以系爭土地移轉登記時，三樂公司通知伊應負擔之
    土地增值稅為1115萬2879元（見本院卷第147頁）為由，抗
    辯扣除伊依應繼分應分擔之139萬4110元外，其餘975萬8769
    元得予本件應賠償金額為抵銷云云。然查：
　　⑴、按土地增值稅之納稅義務人，倘土地為無償移轉者，為
        取得所有權之人，土地稅法第5條第1項第2款定有明文
        ；又該條款所稱之「無償移轉」，指遺贈及贈與等方式
        之移轉而言（同條第2項後段規定參照）。準此以觀，
        上訴人將三樂公司返還股東地主之系爭土地，分別以贈
        與為原因，各移轉登記至宋錕霖、宋季霖、宋咏霖、宋
        羽婷等人之名下，以此不法方式侵害被上訴人之財產權
        ，被上訴人自無可能因上訴人前開不法行為而受有利益
        可言；且，依上開土地稅法之規定，應繳納土地增值稅
        之人為系爭土地之受贈人即宋錕霖、宋季霖、宋咏霖、
        宋羽婷等人，均與被上訴人無涉。故上訴人自不得執其
        支付宋錕霖、宋季霖、宋咏霖、宋羽婷等人依法應繳之
        土地增值稅額，與本件應賠償被上訴人之金額為抵銷。
　　⑵、是以，上訴人以系爭土地移轉登記時，三樂公司通知伊
        應負擔之土地增值稅為1115萬2879元（見本院卷第147
        頁）為由，抗辯扣除伊依應繼分應分擔之139萬4110元
        外，其餘975萬8769元得予本件應賠償金額為抵銷云云
        ，委無可取。
五、從而，被上訴人依侵權行為法則，訴請上訴人應分別給付陳
    混燁、陳金桉、宋柔慧、陳素嬌、宋秀子各1348萬7824元；
    王寶釵等3人、黃玉玲等3人各449萬5941元；並均加計自起
    訴狀繕本送達翌日即108年2月26日（見士調卷第16頁）起至
    清償日止之法定遲延利息，於法有據，應予准許。原審為上
    訴人敗訴之判決，並為供擔保假執行之諭知，於法核無違誤
    。上訴意旨仍執前詞指謫原判決不當，求予廢棄，為無理由
    ，應駁回其上訴。　　
六、本件事證已臻明確，兩造其餘之攻擊或防禦方法及所用之證
    據，經本院斟酌後，認為均不足以影響本判決之結果，爰不
    逐一論列，附此敘明。
七、據上論結，本件上訴為無理由。爰判決如主文。
　　
中　　華　　民　　國　　111 　年　　8 　　月　　3　　 日
                  民事第九庭    
                      審判長法  官  楊絮雲
                            法  官  張宇葭
                            法  官  陳賢德
正本係照原本作成。
如不服本判決，應於收受送達後20日內向本院提出上訴書狀，其
未表明上訴理由者，應於提出上訴後20日內向本院補提理由書狀
（均須按他造當事人之人數附繕本）上訴時應提出委任律師或具
有律師資格之人之委任狀；委任有律師資格者，另應附具律師資
格證書及釋明委任人與受任人有民事訴訟法第466 條之1第1項但
書或第2項所定關係之釋明文書影本。如委任律師提起上訴者，
應一併繳納上訴審裁判費。
中　　華　　民　　國　　111 　年　　8 　　月　　3 　　日

　　　　　　　　　　　　　　書記官  陳佳伶